【裁判字號】    97,重上更(一),27
【裁判日期】    980120
【裁判案由】    撤銷贈與等
【裁判全文】
臺灣高等法院臺中分院民事判決      97年度重上更(一)字第27號
上  訴  人  甲○○
上  訴  人  丙○○
前列二人共同
訴訟代理人  游琦俊律師
被  上訴人  乙○○
訴訟代理人  林益輝律師
複  代理人  丁○○
上列當事人間請求撤銷贈與等事件，上訴人對於民國96年2月5日
臺灣臺中地方法院 95年度重訴字第154號第一審判決提起上訴，
判決後，經最高法院發回更審，本院於98年1月6日言詞辯論終結
，判決如下：
    主  文
上訴駁回。
第二審及發回前第三審訴訟費用由上訴人連帶負擔。
    事實及理由
一、被上訴人主張：
  (一)伊原係坐落台中縣豐原市○○段 399-9地號土地（地目建、
    面積46平方公尺）、同段399-17地號土地（地目建、面積23
    平方公尺）及該土地上建號2161號即門牌號碼台中縣豐原市
    ○○街55號四層樓（增建一層為五層）店舖一棟（下稱系爭
    房地）之所有權人，於民國（下同） 79年l月16日以新臺幣
    （下同）1800萬元將系爭房地出售予上訴人丙○○。依雙方
    約定由上訴人丙○○簽發1000萬元本票作為支付價金之一部
    分，另系爭房地原向台中縣豐原市農會之抵押貸款 800萬元
    由上訴人丙○○承受。茲因系爭房地買賣後，上訴人丙○○
    無法給付該1000萬元價金，故系爭房地仍未點交，由被上訴
    人出租使用中。迄86年間，被上訴人始自上訴人丙○○處受
    領價金35萬元、268萬9000元、l10萬元，經扣除上訴人丙○
    ○承受之抵押貸款 800萬元及前述給付之價金後，應付之價
    金尚欠 586萬1000元。此部分餘款，上訴人丙○○經催討後
    均拒絕給付，被上訴人乃向台灣台中地方法院（下稱台中地
    院）提起88年重訴字第10號給付價金之訴訟，業經一、二、
    三審判決確定在案。茲因上訴人丙○○未付清系爭房地之買
    賣價款，以致尚未點交，然上訴人丙○○與其妻即上訴人甲
    ○○竟於 89年4月13日前數日擅自換掉房屋門鎖，無故侵入
    系爭房屋使用。為此，被上訴人乃向台中地院提起89年度自
    字第 650號背信等案之自訴，上訴人丙○○業經依無故侵入
    住宅罪判決有罪確定。而對於上訴人丙○○無故侵入住宅致
    使被上訴人受損害，被上訴人亦於本院提起刑事附帶民事訴
    訟請求損害賠償，經本院以 90年訴字第103號判決上訴人丙
    ○○應給付被上訴人乙○○88萬元，及自91年3月l日起至交
    還房屋日止每月 4萬元之損害金。茲因上訴人丙○○迄今仍
    無權占有系爭房地，故上訴人丙○○迄今應給付被上訴人之
    損害金已逾270多萬元以上。
  (二)又依上開民事判決所示，上訴人丙○○應給付被上訴人「58
    6萬1000元，及自87年12月l日起至清償日止按年息百分之五
    計算之利息」（迄今本金、利息近達 900萬元）；及上訴人
    丙○○應給付被上訴人乙○○「88萬元，及自91年3月l日起
    迄交還房屋日止，每月 4萬元之損害金」（迄今之損害金已
    達 270多萬元），可知被上訴人乙○○為上訴人丙○○之債
    權人。然上訴人丙○○明知積欠被上訴人債務，為詐害被上
    訴人之債權，使被上訴人求償無門，竟於 94年4月26日將其
    名下之系爭房地無償贈與上訴人甲○○。為此，爰依民法第
    244條第l項、第 4項之規定，請求撤銷上訴人二人之贈與行
    為及所有權移轉行為。並求為命：(1)上訴人甲○○、丙○○
    就系爭房地所為之贈與行為及 94年4月26日所為之所有權移
    轉行為均應撤銷，(2)上訴人甲○○應將系爭房地於 94年4月
    26日以夫妻贈與為原因之所有權移轉登記予以塗銷之判決。
  (三)對上訴人抗辯之陳述：
  (1)上訴人丙○○於 94年4月26日將系爭房地以贈與為原因移轉
    登記予上訴人甲○○時，上訴人甲○○尚未將債權讓與上訴
    人丙○○通知被上訴人。
  (2)被上訴人乙○○、訴外人陳聖昌及上訴人丙○○對豐原市農
    會之「1162萬元，及自87年l月20日起至88年9月29日止按年
    息9.75%計算之利息，違約金自 87年2月21日起逾期6個月內
    按原利率10%，超過六個月以上按原利率2 %計算」債務應負
    連帶給付責任。而上開債務由丙○○之配偶即甲○○於88年
    10月 l日向債權人豐原市農會清償，並由豐原市農會將上開
    債權讓與甲○○。而甲○○取得「債權讓與通知書」後，僅
    對乙○○及陳聖昌向台中地院提起 89年重訴字第335號清償
    債務事件，並經本院以90年重上字第45號清償債務事件判決
    乙○○及陳聖昌應給付甲○○「1383萬1695元，及其中1162
    萬元自 88年9月29日起至清償日止依年息百分之五計算之利
    息」。茲因上開對甲○○應給付之債務，應由乙○○、陳聖
    昌及丙○○連帶負責，縱使甲○○僅對乙○○及陳聖昌提出
    請求且經判決，然丙○○應連帶給付之義務並未消滅。而甲
    ○○取得上開債權後，竟於94年3月l日將其中「本金 900萬
    元，及其中586萬1000元自 88年9月29日起至94年10月l日止
    按年息百分之五計算之利息」讓與丙○○，而丙○○對上開
    甲○○讓與之債權，既應負連帶清償責任，則依民法第 344
    條：「債權與其債務同歸一人時，債之關係消滅。」即債權
    債務混同之規定，甲○○對乙○○、陳聖昌之債權於「本金
    900萬元及其中586萬1000元自88年9月29日至94年ll月l日止
    按年息百分之五計算之利息」部分，於94年3月l日甲○○讓
    與丙○○時，即發生混同而消滅。此自民法第 274條：「因
    連帶債務人中之一人為清償、代物清償、提存、抵銷或混同
    而債務消滅者，他債務人亦同免其責任」，及同法第 286條
    ：「因連帶債權人中之一人已受領清償、代物清償、或經提
    存、抵銷、混同，而消滅者，他債權人之權利，亦同消滅」
    等規定亦可稽之。故丙○○受讓自甲○○之上開債權，既於
    混同時已發生「債之消滅」，當不能再執「本金 900萬元，
    及其中586萬1000元自 88年9月29日至94年10月l日」之債權
    對乙○○主張抵銷。
  (3)丙○○既無對乙○○及陳聖昌之債權可為主張抵銷，則乙○
    ○依台中地院88年重訴字第 10號確定判決所示「586萬1000
    元，及自 87年12月l日起至清償日止依年息百分之五計算之
    利息」，及依本院 90年度訴字第103號確定判決所示「88萬
    元，及自 91年3月l日起至交還系爭房屋日止每月4萬元之損
    害金」等二部分之債權均尚存在。上開二部份之債權，上訴
    人丙○○並無同時履行抗辯權，被上訴人隨時可請求給付。
    故於被上訴人對上訴人丙○○有上開債權存在下，上訴人丙
    ○○將其名下所有系爭房地於 94年4月26日以贈與為原因移
    轉登記予上訴人甲○○，即為詐害被上訴人債權之行為，被
    上訴人自得依民法第 244第l項、第4項之規定，撤銷上訴人
    二人之贈與行為及所有權移轉行為，並塗銷上訴人甲○○之
    所有權移轉登記。
  (4)再以系爭房地向豐原市農會抵押借款或信用借款，其債務人
    雖為訴外人陳聖昌，連帶保證人為被上訴人、上訴人丙○○
    ，但該筆借款債務均由上訴人丙○○使用，於連帶債務人間
    本應由丙○○獨負清償責任。而上訴人丙○○抗辯於 81年7
    月間再向豐原市農會借款 400萬元其並無使用，然陳聖昌是
    於借款撥下後即領出現金 380萬元交予上訴人丙○○，該借
    款本應由上訴人丙○○負完全清償責任。
二、上訴人則以下列各點抗辯，並求為判決駁回被上訴人之訴：
  (一)上訴人甲○○、丙○○已在台中地院豐原簡易庭94年度豐簡
    字第 309號事件中於94年7月5日以參加訴訟及準備書內容對
    訴外人陳聖昌、被上訴人通知債權轉讓之事實，及丙○○對
    陳聖昌、被上訴人主張抵銷之意思表示，因此陳聖昌、被上
    訴人對丙○○已無任何債權存在。又另案判決確定上訴人甲
    ○○對訴外人陳聖昌及被上訴人有債權存在，分述如下：
  (1)本院90年度重上字第45號判決事實及理由欄第三點兩造不爭
    事實(三)記載略為：「系爭房地原為訴外人游邱秀汝所有，游
    邱秀汝於76年4月2日，提供給債務人陳聖昌及訴外人陳佩伶
    ，向訴外人台中縣豐原市農會設定最高限額 600萬元之抵押
    貸款，嗣於 77年5月23日，經辦理所有權移轉變更登記為陳
    聖昌、乙○○等二人共有， 78年10月3日，陳聖昌、乙○○
    等二人，再以債務人名義並提供房地供系爭豐原市農會設定
    最高限額 600萬元之抵押權貸款，嗣系爭房地之所有權於79
    年2月2日因買賣而移轉登記為丙○○所有，上開最高限額60
    0萬元之抵押權則於81年7月13日辦理權利內容變更，將金額
    提高為最高限額 900萬元之抵押權，債務人變更為陳聖昌、
    義務人變更為丙○○，並由乙○○及丙○○為連帶保證人，
    而實際係陳聖昌、及乙○○等二人向豐原市農會借款1200萬
    元，因陳聖昌、乙○○等二人已按月償還38萬元，故剩餘11
    62萬元未還」，則抵押借款顯然是由陳聖昌、乙○○所借，
    借得款項是其二人所使用。
  (2)被上訴人及訴外人陳聖昌所欠豐原市農會之債務，僅本金部
    分即高達1162萬元，因陳聖昌、乙○○怠於清償上開借款，
    致系爭房地遭豐原市農會聲請法院拍賣。而陳聖昌向豐原市
    農會借款時，上訴人丙○○不僅擔任陳聖昌之連帶保證人，
    丙○○並提供系爭房地供陳聖昌設定抵押，故丙○○亦為系
    爭房地抵押之義務人。因丙○○購買系爭房地後已支付陳聖
    昌等部分價金413萬9000元，僅尚餘586萬1000元未付，卻因
    陳聖昌無法還款給豐原市農會，而遭豐原市農會聲請拍賣，
    丙○○將受損害，故甲○○不得已才代陳聖昌清償所欠豐原
    市農會之本金、利息及違約金共1383萬1695元，以免系爭房
    地遭豐原市農會拍賣。
  (3)豐原市農會對陳聖昌之本金債權為1162萬元，並由乙○○擔
    任陳聖昌之連帶保證人；且於另案陳聖昌、乙○○之共同訴
    訟代理人於審理中自認；「我們對農會有1162萬元債務」，
    故豐原市農會對陳聖昌有貸款債權、對乙○○有貸款之連帶
    保證債權。亦即陳聖昌、乙○○確實對豐原市農會負有債務
    。
  (4)上訴人甲○○已於 88年9月19日清償陳聖昌對豐原市農會之
    借款1162萬元及利息、違約金共1383萬1695元，豐原市農會
    並出具「債權讓與通知書」，且陳聖昌、乙○○以前在他案
    對此亦不爭執。
  (5)豐原市農會已將對陳聖昌、乙○○之債權讓與甲○○，此有
    甲○○所提出之「債權讓與通知書」為憑。
  (6)豐原市農會將前開債權讓與甲○○後，已經出示該債權讓與
    通知書字據予陳聖昌、乙○○，故債權讓與已對陳聖昌、乙
    ○○生效。甲○○本於債權受讓人之身分，自得請求陳聖昌
    、乙○○清償債務。而另案判決已判決確定陳聖昌、乙○○
    應給付甲○○1162萬元，及自 88年月9月29日起至清償日止
    按年息百分之五計算之利息，故甲○○對陳聖昌、乙○○確
    有如上債權存在。
  (二)在本院前審補充陳述：
  (1)向豐原市農會借款者係陳聖昌及被上訴人，上訴人丙○○只
    是連帶保證人，既非主債務人，豈有由上訴人丙○○負責還
    款之理？又86年以前，上訴人丙○○僅因已登記為系爭房地
    之所有權人，故出面公證出租房地予承租人，但房屋租金全
    部由陳聖昌及被上訴人收取入己，故在糾紛以前，陳聖昌及
    被上訴人已占盡便宜，上訴人丙○○受害慘重。陳聖昌在向
    豐原市農會借款1200萬元，於清償38萬元後，餘款為1162萬
    元，此後由其支付利息及攤還 2萬元，足認真正債務人為陳
    聖昌及被上訴人。再86、87、88年間系爭房屋欲出售時，係
    由陳聖昌及被上訴人出面與豐原大進房屋仲介公司接洽，惟
    無法出售出去，並遭法院查封兩次，足見系爭房地並無高額
    價值，本件實係陳聖昌及被上訴人於18年來，欲再三向上訴
    人丙○○借貸不成，心懷怨恨所設計之圈套，以不法圖利。
  (2)被上訴人另案即台中地院88年度重訴字第10號事件，係主張
    上訴人丙○○承受系爭房地之代價1800萬元，扣除上訴人丙
    ○○已支付被上訴人之 413萬9000元、上訴人丙○○分擔被
    上訴人及陳聖昌欠農會貸款 800萬元後，請求上訴人丙○○
    再給付被上訴人價金 586萬1000元，依該判決所示，上訴人
    丙○○在當時僅需再給付被上訴人 586萬1000元。而在台中
    地院89年度重訴字第325號及本院 90年度重上字第45號事件
    中，被上訴人及陳聖昌對上訴人甲○○之債務係普通債務，
    上訴人甲○○對上訴人丙○○並未提出訴訟請求，本件亦非
    抵押債權人農會對被上訴人或陳聖昌及上訴人丙○○請求抵
    押權，上訴人丙○○自無將受讓甲○○對被上訴人及陳聖昌
    之債權中先扣除800/1162之金額之義務，原審認上訴人丙○
    ○須在其受甲○○轉讓之債權1068萬5038元時，先分擔800/
    1162之農會抵押債務 735萬6308元，經扣除後，上訴人丙○
    ○得向被上訴人主張之債權為 332萬8730元，並不正確。原
    審另認本件讓與債權時，被上訴人對上訴人丙○○有1027萬
    0246元之債權，而上訴人丙○○對被上訴人有 332萬8730元
    之債權，經上訴人丙○○主張抵銷結果，被上訴人對上訴人
    丙○○仍有 694萬1516元之債權等語，更不正確。原審未審
    酌甲○○對被上訴人之債權係普通連帶債權，且甲○○並未
    對上訴人丙○○請求給付等情，自有未合。
  (3)上訴人甲○○代被上訴人代墊地價稅及罰鍰、房屋稅、自來
    水費用、電力公司費用、欣彰天然氣費用等等，共計33萬77
    04元（見本院卷第58頁明細表。上訴人甲○○原主張抵銷之
    該明細表所列之88年9月28日訴訟費用9萬7397元部分，業於
    96年 10月3日在本院前審言詞辯論期日當庭撤回抵銷之主張
    ），主張抵銷之。
  (三)於本審更主張：上訴人丙○○積欠被上訴人乙○○之數額（
    不含雙方各自應負擔之訴訟費用）明細如下：
  (1)房地價金：586萬1000元及自87年12月1日起至97年7月31 日
    止按年息百分之五計算之利息。
  自87年12月1日起至94年3月28日止（共6年4個月）之利息。
    5,861,000元× (6 + 4/12 )×5﹪= 1,855,983元 (四捨五
    入)
  自94年3月28日起至97年7月31日止（共3年4個月）之利息。
    5,861,000元× (3 + 4/12 )×5﹪= 976,833元 (四捨五入)
  以上本息小計：5,861,000 + 1,855,983 + 976,833 = 7,71
    6,983元
  (2)損害金88萬元及自91年3月1日起至97年7月31日止按每月4萬
    元計算之損害金。
    自91年3月1日起至97年7月31日止（共6年5個月）按每月4萬
    元計算之損害金。4萬×7個月 = 308萬元
    以上小計：88萬 + 308萬 = 396萬元
  (3)以上總計：7,716,983元+ 396萬元= 11,676,983元
    至於上訴人丙○○（含其妻甲○○）對被上訴人乙○○（含
    其夫陳聖昌）之債權數額（不含雙方各自應負擔之訴訟費用
    ） 明細如下：
  (1)甲○○對被上訴人乙○○（含其夫陳聖昌）之債權：
    13,831,695元及其中11,620,000元自88年9月29日至97年7月
    31日止按年息百分之五計算之利息
  11,620,000元自88年9月29日至 94年7月5日（甲○○將債權
    轉讓與丙○○之日）止之利息（共5年8個月） 11,620,000×
    (5 + 8/12 )×5﹪= 3,292,333元 （四捨五入）
  3,620,000元 （11,620,000元扣除丙○○應負擔之 800萬元
    貸款)自94年7月5日起至97年7月31日止之利息（共3年1個月
    ）3,620,000元× (3 + 1/12 )×5﹪=  558,083元 (四捨五
    入)
    以上可供抵銷之債權：（13,831,695 -丙○○應負擔之800
    萬元貸款）+ 3,292,333 +558,083 = 9,682,111元
  (2)丙○○代納地價稅、房屋稅、水電費、天然氣費：
  丙○○於更審前已提出相關單據之代納地價稅、房屋稅、水
    電費、天然氣費：337,704元。
  丙○○另已代納之96年度地價稅9,240元。
  丙○○另已代納之97年度房屋稅7,720元。
    以上小計354,664元
    以上可供抵銷之債權總計：9,682,111 + 354,664= 10,036,
    775元
  (四)故丙○○應再給付上訴人之金額：11,676,983 -10,036,775
    = 1,640,208元
三、原審為上訴人敗訴之判決，上訴人不服，求為判決(一)原判決
    廢棄。(二)上廢棄部分，被上訴人在第一審之訴駁回。被上訴
    人則求為判決駁回上訴。
四、兩造對下列事實不爭執，堪信為真，並得採為判決基礎：
  (一)台中地院 88年度重訴字第10號、本院89年度上字第123號認
    定：被上訴人於 79年1月16日將系爭房地以總價1800萬元出
    售與上訴人丙○○，於 79年2月28日完成所有權移轉登記。
    買賣雙方約定，由上訴人丙○○簽發1000萬元之本票作為支
    付價金之一部分，另系爭房地向豐原市農會之抵押貸款 800
    萬元由上訴人丙○○承受。上訴人丙○○未給付前述之1000
    萬價金，迄至86年間，被上訴人始自上訴人丙○○處受領價
    金35萬元、268萬9000元、110萬元，經扣除上訴人丙○○承
    受之抵押貸款800萬元及前述給付之價金後，尚餘價款586萬
    1000元。
  (二)被上訴人因上訴人丙○○未給付該餘款，提起前述之訴訟，
    經判決上訴人丙○○應給付被上訴人乙○○ 586萬1000元，
    及自 87年12月1日起至清償日止按年息百分之五計算之利息
    。
  (三)本院90年度重上字第 45號民事判決第4頁兩造不爭執事項(三)
    記載：系爭房地原為訴外人游邱秀汝所有，於76年4月2日以
    訴外人陳聖昌及陳佩伶為債務人，為台中縣豐原市農會設定
    最高限額600萬元之抵押權。系爭房地嗣後於77年6月22日以
    買賣為原因移轉登記為被上訴人乙○○所有，前開抵押權之
    債務人，於 78年5月23日辦理變更登記為被上訴人乙○○及
    訴外人陳聖昌。另於 78年10月3日以被上訴人乙○○與訴外
    人陳聖昌為債務人，再為台中縣豐原市農會設定最高限額60
    0萬元之抵押權，嗣系爭房地之所有權於 79年2月2日以買賣
    為原因移轉登記為上訴人丙○○所有，上開最限額 600萬元
    之抵押權則於 81年7月13日辨理權利內容等變更，將金額提
    高為最高限額 900萬元之抵押權，債務人變更為訴外人陳聖
    昌，義務人變更為上訴人丙○○，並由被上訴人乙○○及上
    訴人丙○○為連帶保證人，而實際係訴外人陳聖昌、被上訴
    人乙○○二人向豐原市農會借款1200萬元，因陳聖昌、乙○
    ○已償還38萬元，故剩餘1162萬元未還。
  (四)上訴人丙○○於購買系爭房地後，未向豐原市農會辦理抵押
    債務人變更。嗣後因該抵押債務之本金、利息及違約金未給
    付，以致豐原市農會於88年間向法院聲請拍賣系爭房地，而
    上訴人甲○○於 88年9月29日向豐原市農會辦理以「債權讓
    與」之方式承受豐原市農會之抵押權，依豐原市農會於88年
    10 月1日出具的債權讓與通知書記載，上訴人甲○○給付豐
    原市農會1162萬元，及與自87年1月20日起至88年9月29日起
    按年息9.75%計算之利息，及自87年2月21日起逾期六個月以
    內按原利率10%，超過六個月上按原利率20%計算之違約金數
    額相符之對價予豐原市農會。
  (五)上訴人甲○○嗣後起訴請求被上訴人乙○○及訴外人陳聖昌
    清償上開債務（台中地院 89年度重訴字335號、本院90年度
    重上字第45號），經判決被上訴人乙○○與訴外人陳聖昌應
    連帶給付上訴人甲○○1383萬1695元，及其中1162萬元自88
    年9月29日起迄清償日止按年息百分之五計算之利息確定。
  (六)上訴人丙○○於 89年4月13日前數日，換掉系爭房屋門鎖無
    故侵入其內，在該處從事裝潢工作。被上訴人乙○○為此自
    訴上訴人丙○○涉犯無故侵入他人住宅罪（台中地院89年度
    自字第650號、本院 90年度上易第1212號），而上訴人丙○
    ○經法院判處拘役50日確定。被上訴人乙○○乃於本院提起
    刑事附帶民訴訟（ 90年度訴字第103號），經法院判決上訴
    人丙○○應給付被上訴人乙○○88萬元，及自91年3月1日起
    至交還系爭建物日止每月4萬元之損害金。
  (七)上訴人丙○○於 94年3月28日將系爭房地贈與上訴人甲○○
    ，並於94年4月26日完成所有權移轉登記。
  (八)上訴人甲○○已將對被上訴人乙○○及訴外人陳聖昌二人之
    債權其中本金900萬元及以其中586萬1000元自 88年9月29日
    起至 94年10月1日止按年息百分之五計算之利息讓與上訴人
    丙○○，且於另案台中地院豐原簡易庭 94年度豐簡字第309
    號事件中，於94年7月5日以參加訴訟及準備書內容對被上訴
    人乙○○及訴外人陳聖昌通知債權轉讓之事實，及上訴人丙
    ○○對被上訴人乙○○及訴外人陳聖昌主張抵銷之意思表示
    。
五、至於被上訴人主張其對上訴人有債權存在，則為上訴人否認
    ，並以前詞抗辯，是本件爭點為：(一)被上訴人對上訴人丙○
    ○有無債權存在？如有，其數額為何？(二)上訴人丙○○對被
    上訴人有無債權存在？如有，其數額為何？(三)上訴人甲○○
    在本院主張以其代被上訴人繳納之地價稅、水電費、天然氣
    費、房屋稅等費用合計35萬4664元（見本院卷第28頁明細表
    ）抵銷，是否有理由？(4)被上訴人對上訴人丙○○如有債權
    存在，上訴人丙○○將系爭房地贈與上訴人甲○○的無償行
    為，是否有害及被上訴人之債權，被上訴人得否請求法院為
    撤銷？經查：
  (一)被上訴人對上訴人丙○○有無債權存在？如有，其數額為何
    ？經查：
  (1)台中地院 88年度重訴字第10號、本院89年度上字第123號判
    決認定：被上訴人於79年1月16日將系爭房地以總價 1800萬
    元出售與上訴人丙○○，於 79年2月28日完成所有權移轉登
    記。買賣雙方約定，由上訴人丙○○簽發1000萬元之本票作
    為支付價金之一部分，另系爭房地向豐原市農會之抵押貸款
    800 萬元由上訴人丙○○承受。上訴人丙○○未給付前述之
    1000萬價金，迄至86年間，被上訴人始自上訴人丙○○處受
    領價金35萬元、268萬9000元、110萬元，經扣除上訴人丙○
    ○承受之抵押貸款 800萬元及前述給付之價金後，尚餘價款
    586萬 1000元。被上訴人因上訴人丙○○未給付該餘款，提
    起前開訴訟，經法院判決上訴人丙○○應給付被上訴人 586
    萬1000元，及自 87年12月1日起至清償日止按年息百分之五
    計算之利息；又上訴人丙○○於 89年4月13日前數日，換掉
    系爭房屋門鎖無故侵入其內，在該處從事裝潢工作。被上訴
    人為此提起刑事自訴上訴人丙○○涉犯無故侵入他人住宅罪
    （台中地院89年度自字第650號、本院院 90年度上易第1212
    號刑事案件），上訴人丙○○因而經判處拘役50日確定，被
    上訴人並在台中地院提起刑事附帶民訴訟（90年度訴字第10
    3號），經台中地院判決上訴人丙○○應給付被上訴人 88萬
    元、及自91年3月1日起至交還系爭建物日止每月 4萬元之損
    害金等情確定，為兩造所不爭執，已如前述，自堪信為真實
    。
  (2)上訴人丙○○於94年3月28日將系爭房地贈與上訴人甲○○
    ，於94年4月26日完成所有權移轉登記。故如以上訴人丙○
    ○將系爭房地贈與上訴人甲○○之94年3月28日為基準日，
    則：
  上訴人丙○○應給付被上訴人586萬1000元，及自87年12月1
    日起至清償日止按年息百分之五計算之利息部分，其利息自
    87年12月1日算至 94年3月28日共6年又4個月，數額為185萬
    5983元（計算式：0000000× (6+4/12)×5%=0000000，元以
    下四捨五入，下同），加上原債權額586萬1000元，合計771
    萬6983元。
  上訴人丙○○應給付被上訴人88萬元，及自91年3月1日起至
    交還系爭建物日止每月 4萬元之損害金部分，其損害金自91
    年3月1日起算至94年3月28日共37個月，數額為148萬元（計
    算式：40,000×37=1,480, 000），加上原債權額 88萬元，
    合計236萬元（原判決第10頁末行誤載為238萬6000元）。
  以上合計1007萬6983元。
  (3)上訴人甲○○將對被上訴人及陳聖昌二人之債權其中本金90
    0萬元及以其中586萬1000元自88年9月29日起至94年10月1日
    止按年息百分之五計算之利息讓與上訴人丙○○，且於另案
    原法院豐原簡易庭94年度豐簡字第309號事件中，於94年7月
    5 日以參加訴訟及準備書內容對被上訴人及訴外人陳聖昌通
    知債權轉讓之事實，及上訴人丙○○對被上訴人及訴外人陳
    聖昌主張抵銷之意思表示，已如前述。故如以上訴人甲○○
    將前述債權讓與上訴人丙○○之94年7月5日為基準日，則：
  上訴人丙○○應給付被上訴人586萬1000元，及自87年12月1
    日起至清償日止按年息百分之五計算之利息部分，其利息自
    87年12月1日算至94年7月5日共6年又7個月，數額為192萬92
    46元（計算式：0000000× (6+7/12)×5%=0000000），加上
    原債權額586萬1000元，合計為779萬0246元。
  上訴人丙○○應給付被上訴人88萬元，及自91年3月1日起至
    交還系爭建物日止每月 4萬元之損害金部分，其損害金自91
    年3月1日起算至94年7月5日共40個月，數額為 160萬元（計
    算式：40000×40=0000000），加上原債權額 88萬元，合計
    248萬元。
  以上共計1027萬0246元。
  (二)上訴人丙○○對被上訴人有無債權存在？如有，其數額為何
    ？經查：
  (1)本院90年度重上字第45號民事判決第 4頁兩造不爭執事項(三)
    記載：系爭房地原為訴外人游邱秀汝所有，於76年4月2日以
    訴外人陳聖昌及陳佩伶為債務人，為台中縣豐原市農會設定
    最高限額600萬元之抵押權。系爭房地嗣後於77年6月22日以
    買賣為原因移轉登記為被上訴人所有，前開抵押權之債務人
    ，於 78年5月23日辦理變更登記為被上訴人及陳聖昌。另於
    78年 10月3日以被上訴人與陳聖昌為債務人，再為台中縣豐
    原市農會設定最高限額 600萬元之抵押權，嗣系爭房地之所
    有權於79年2月2日以買賣為原因移轉登記為上訴人丙○○所
    有，上開最高限額600萬元之抵押權則於81年7月13日辨理權
    利內容等變更，將金額提高為最高限額 900萬元之抵押權，
    債務人變更為陳聖昌，義務人變更為上訴人丙○○，並由被
    上訴人及上訴人丙○○為連帶保證人，而實際係陳聖昌、被
    上訴人二人向豐原市農會借款1200萬元，因陳聖昌、乙○○
    已償還38萬元，故剩餘1162萬元未還。而上訴人丙○○於購
    買系爭房地後，未向豐原市農會辦理抵押債務人變更。嗣後
    因該抵押債務之本金、利息及違約金未給付，以致豐原市農
    會於88年間向法院聲請拍賣系爭房地，而上訴人甲○○於88
    年 9月29日向豐原市農會辦理以「債權讓與」之方式承受豐
    原市農會之抵押權，依豐原市農會於 88年10月1日出具的債
    權讓與通知書記載，上訴人甲○○給付豐原市農會1162萬元
    ，及與自87年1月20日起至 88年9月29日起按年息9.75%計算
    之利息，及自87年2月21日起逾期六個月以內按原利率10%，
    超過六個月上按原利率 20%計算之違約金數額相符之對價予
    豐原市農會。上訴人甲○○嗣後起訴請求被上訴人及陳聖昌
    清償上開債務（台中地院 89年度重訴字335號、本院90年度
    重上字第45號），經判決被上訴人與陳聖昌應連帶給付上訴
    人甲○○1383萬1695元，及其中1162萬元自 88年9月29日起
    迄清償日止按年息百分之五計算之利息確定，已如前述。準
    此可知，上訴人甲○○自豐原市農會受讓本金1162萬元及其
    利息、違約金之債權，其連帶債務人實為被上訴人、陳聖昌
    及上訴人丙○○（丙○○為連帶保證人）等三人，僅上訴人
    甲○○於提起訴訟時（台中地院 89年度重訴字335號、本院
    90年度重上字第45號），未將丙○○列為共同被告追償而已
    。
  (2)上訴人甲○○自豐原市農會受讓本金1162萬元及其利息、違
    約金債權，其連帶債務人雖然為被上訴人、陳聖昌及上訴人
    丙○○等三人，但因上訴人丙○○於購買系爭房地後，並未
    向豐原市農會辦理抵押貸款800萬元之債務人變更，故該116
    2萬元其中之800萬元，實係上訴人丙○○應單獨負責之部分
    。至於其餘之 362萬元，因被上訴人無法舉證證明該借款為
    上訴人丙○○所用，自難認為亦應由上訴人丙○○單獨負責
    。從而上訴人丙○○就該1162萬元連帶債務應單獨負責之比
    例為1162分之800。
  (3)按「連帶債務人相互間，除法律另有規定或契約另有訂定外
    ，應平均分擔義務。但因債務人中之一人應單獨負責之事由
    所致之損害，及支付之費用，由該債務人負擔」，民法第28
    0 條定有明文，是連帶債務之所謂連帶，僅係對債權人而言
    ，亦即債務人雖均對債權人負全部給付責任，但對內關係則
    無連帶可言，各債務人僅各就分擔部分負擔債務。經查，上
    訴人甲○○雖然將對被上訴人及陳聖昌二人之債權其中本金
    900萬元及以其中586萬1000元自88年9月29日起至94年10月1
    日止按年息百分之五計算之利息讓與上訴人丙○○，惟上訴
    人丙○○受讓之該債權，實源自於前述豐原市農會之貸款債
    權，而上訴人丙○○乃該貸款債權之連帶債務人之一，其輾
    轉受讓取得該債權後，於向被上訴人主張債權時，被上訴人
    自得以連帶債務人間之內部關係，向上訴人丙○○主張其就
    該連帶債務有 1162分之800之分擔比例。而上訴人丙○○受
    讓之該債權，如以上訴人甲○○將前述債權讓與上訴人丙○
    ○之94年7月5日為基準日，其利息自88年9月29日算至94年7
    月5日共5年又9個月，數額為168萬5038元（計算式：000000
    0× (5+9/12)×5%= 0000000），加上受讓之債權額900萬元
    ，合計1068萬5038元。該數額其中 1162分之800為上訴人丙
    ○○應分擔之比例，經扣除後，上訴人丙○○得對被上訴人
    主張之債權為332萬8730元（計算式：00000000×(1-800/11
     62)=0000000）。
  (三)上訴人甲○○在本院主張以其代被上訴人繳納之地價稅、水
    電費等費用合計35萬4664元（見本院卷第28頁明細表）抵銷
    ，是否有理由：經查，本件被上訴人係主張其為上訴人丙○
    ○之債權人，上訴人丙○○明知其積欠被上訴人債務，為詐
    害被上訴人之債權，使被上訴人求償無門，而於 94年4月26
    日將系爭房地無償贈與上訴人甲○○，爰依民法第244條第1
    、 4項規定，提起本件訴訟請求撤銷上訴人二人間之贈與行
    及塗銷其二人間之上開所有權移轉登記，是本件應予審究者
    為被上訴人是否上訴人丙○○之債權人，至於上訴人甲○○
    與被上訴人間是否有債權債務關係存在，就上開事實之認定
    並不生影響，本院自無加以審究必要。退步言之，縱認上訴
    人甲○○主張上開抵銷金額為可採，而得在本件訴訟中主張
    抵銷，然依下述，被上訴人對上訴人丙○○既有 694萬1516
    元之債權存在，其主張抵銷之金額與上開債權額相差甚鉅，
    於扣除上開主張抵銷金額後，上訴人丙○○仍積欠被上訴人
    債務，是仍無礙被上訴人是上訴人丙○○之債權人之事實，
    上訴人上開主張自無可取。
  (四)被上訴人對上訴人丙○○如有債權存在，上訴人丙○○將系
    爭房地贈與上訴人甲○○的無償行為，是否有害及被上訴人
    之債權，被上訴人是否得請求法院撤銷？經查：
  (1)上訴人丙○○於 94年3月28日將系爭房地贈與上訴人甲○○
    ，於 94年4月26日完成所有權移轉登記。斯時，被上訴人對
    上訴人丙○○有1007萬6983元之債權，而上訴人丙○○對被
    上訴人並無任何債權。
  (2)上訴人甲○○將對被上訴人及陳聖昌二人之債權其中本金90
    0萬元及以其中586萬1000元自88年9月29日起至94年10月1日
    止按年息百分之五計算之利息讓與上訴人丙○○，且於另案
    原法院豐原簡易庭94年度豐簡字第309號事件中，於94年7月
    5 日以參加訴訟及準備書內容對被上訴人及陳聖昌通知債權
    轉讓之事實，及上訴人丙○○對被上訴人及陳聖昌主張抵銷
    之意思表示，已如前述。斯時，被上訴人對上訴人丙○○有
    1027萬0246元之債權，而上訴人丙○○對被上訴人有 332萬
    8730元之債權，經上訴人丙○○主張抵銷結果，被上訴人對
    上訴人丙○○仍有694萬1516元之債權。
  (3)上訴人丙○○將系爭房地贈與上訴人甲○○時，被上訴人為
    上訴人丙○○之債權人，而上訴人丙○○斯時並無其他財產
    足供被上訴人求償，已據上訴人承認在卷，（本審卷第36頁
    ）並有被上訴人於96年12月26日向財政部台灣省中區國稅局
    查察丙○○財產狀況，除有「宏益纖維工業股份有限公司」
    2萬 5110元之投資額外，並無其他財產，而其95年度綜合所
    得全部亦僅2167元，此有上訴人丙○○之財產清單及所得清
    單附卷可稽，（本審卷33、34頁）是上訴人丙○○將系爭房
    地贈與上訴人甲○○及移轉所有權之無償行為，自足使被上
    訴人追償無門，而有害被上訴人之債權，被上訴人請求法院
    判決撤銷之，自屬有據，再被上訴人提起本件訴訟後，迄至
    言詞辯論終結時既為上訴人丙○○之債權人，故其訴之利益
    仍存在，而得提起本件訴訟，是被上訴人依民法第244條第1
    項、第 4項之規定，請求撤銷上訴人甲○○、丙○○間就系
    爭房地所為之贈與行為及所有權移轉行為，及請求上訴人甲
    ○○應將系爭房地於 94年4月26日以夫妻贈與為原因之所有
    權移轉登記予以塗銷，即屬正當。
六、綜上所述，被上訴人既為上訴人丙○○之債權人，自得依民
    法第 244條規定，請求撤銷上訴人丙○○所為有害於其債權
    之上開行為。從而，被上訴人請求撤銷上訴人甲○○、丙○
    ○就系爭房地所為之贈與行為及 94年4月26日所為之所有權
    移轉行為，並請求上訴人甲○○應將系爭房地於 94年4月26
    日以夫妻贈與為原因之所有權移轉登記予以塗銷，自屬有據
    ，應予准許。原審為上訴人敗訴判決，核無不合。上訴論旨
    指摘原判決不當，求予廢棄改判，為無理由，應予駁回。
七、據上論結，本件上訴為無理由，依民事訴訟法第449條第1項
    、第78條、第85條第2項，判決如主文。
中    華    民    國    98    年    1     月    20    日
                  民事第三庭    審判長法  官  童有德
                                      法  官  陳繼先
                                      法  官  曾謀貴
以上正本係照原本作成。
如對本判決上訴，須於收受判決送達後二十日內向本院提出上訴
書狀，其未表明上訴理由者，應於提出上訴後二十日內向本院提
出上訴理由書（須按他造人數附具繕本）。
上訴時應提出委任律師為訴訟代理人之委任狀。具有民事訴訟法
第四百六十六條之一第一項但書或第二項之情形為訴訟代理人者
，另應附具律師及格證書及釋明委任人與受任人有該條項所定關
係之釋明文書影本。
                                      書記官  王麗珍
中    華    民    國    98    年    1     月    20    日
                                                       E


司法院資訊處製作；財團法人民間司法改革基金會備份。
